【裁判字號】    97,簡,2
【裁判日期】    970307
【裁判案由】    綜合所得稅
【裁判全文】
高雄高等行政法院簡易判決
                                     97年度簡字第00002號
原      告  甲○○
被      告  財政部高雄市國稅局
代  表  人  乙○○局長
訴訟代理人  丙○○
上列當事人間綜合所得稅事件，原告不服財政部中華民國96年11
月22日台財訴字第09600459190號訴願決定，提起行政訴訟。本
院判決如下：
    主  文
原告之訴駁回。
訴訟費用由原告負擔。
    事實及理由
一、本件被告代表人原為楊文哉局長，嗣變更為乙○○局長，並
    聲明承受訴訟，核無不合，應予准許，先此敘明。
二、緣原告94年度綜合所得稅結算申報，原列報本人、配偶及父
    親洪福在等3人之免稅額計新台幣（下同）259,000元；被告
    初查以其父洪福在已由原告胞弟洪永成申報扶養，乃予以剔
    除免稅額111,000元，核定免稅額為148,000元。原告不服，
    申經復查結果，未獲變更；提起訴願，亦遭決定駁回；遂提
    起本件行政訴訟。
三、原告起訴主張略以：(1)查原告之父洪福在係設籍於高雄市○
    ○區○○里○○街139號4樓，且自原告民國62年退伍迄今，
    一直由原告實際並申報扶養屬實，可查歷年綜合所得稅之申
    報書為證。嗣因父親於93年經阮綜合醫院診斷患有老人失智
    症，醫師囑咐必須有人隨時陪伴照顧，而原告夫妻均需上班
    ，無法全天在家照顧，原告之胞弟亦藉口推拖不願照顧父親
    ，故拜託住在台北之大姊洪貴米幫忙，每月則補貼其10,000
    元，並另僱用菲傭乙名專責照顧，原告之次女洪誼方（住台
    北）亦每天下班後前往探視與幫忙照顧。(2)次查原告之父洪
    福在自93年7月起至94年10月止，確實住在大姊洪貴米家，
    洪永成夫婦未曾有過扶養之事實。其次，原告因洪永成以存
    證信函告知放棄照顧父親，原告乃於94年12月8日將父親自
    台北慈濟醫院轉回高雄市立民生醫院呼吸照護病房，俾便就
    近照顧，且慈濟醫院之醫葯費亦由原告刷卡支付，至95年4
    月28日再轉至大同醫院護理之家，又於95年7月25日再轉至
    高雄市立婦幼醫院加護病房及呼吸照護病房迄今，皆由原告
    夫婦照護，而洪永成夫婦只南下探視一次（20分鐘即離去）
    ；洪永成夫婦自結婚後數十年從未分擔扶養之責，且於父親
    94年11月1日病危時，以存證信函告知「放棄照顧」，原告
    之長女洪瑩書因不滿其行徑而予責罵，但洪永成夫婦竟將洪
    瑩書圍毆成傷，而經台北地方法院及高等法院以家暴罪判刑
    3月確定，被告如何能同意其申報扶養，此為原告不服之原
    因。(3)按納稅義務人申報扶養本人之直系尊親屬，應以實際
    扶養事實為據，不以同一戶籍為要件。原告父親94年1月至
    10月確住於洪貴米家裡，如果94年度係由洪貴米申報扶養，
    則原告無話可說，但洪永成從未實際扶養卻搶先申報，令原
    告不服；況原告自94年12月8日起亦有實際扶養之事實，有
    94年度綜合所得稅申報書內之醫院收據為憑，詎被告卻於答
    辯狀稱「原告與胞弟洪永成於本年度皆未有長期照顧扶養洪
    福在之事實」「原告姊弟等3人本年度均有扶養其父之事實
    ，僅程度及時間長短之差異」，兩者之說詞反覆，且互相矛
    盾，顯見被告並未確實調查，只因洪永成先申報扶養，而逕
    行核定由其申報扶養，置原告有扶養事實於不顧，顯有違失
    等語，並求為判決訴願決定及原處分均撤銷。
四、被告則以：(1)本件原告本年度綜合所得稅結算申報，原列報
    本人、配偶及父親等3人之免稅額259,000元，經被告原查以
    其父洪福在已由其胞弟洪永成申報扶養，乃予以剔除免稅額
    111,000元。查系爭親屬洪福在究由何人扶養，其本人知之
    最詳，惟因其重病在臥，無法言語，故無從得知其實際受扶
    養情形，有被告外勤工作日誌附卷可稽。次查系爭親屬本年
    度實際上係與原告胞姊陳洪貴米居住，並由外籍看護照顧，
    費用係由洪福在自己積蓄支付，原告與其胞弟洪永成於本年
    度皆未有長期照顧扶養洪福在之事實，有被告訪查陳洪貴米
    之電話摘要紀錄表附卷可稽，並與原告所訴及原告胞弟配偶
    蔡素圓之電話摘要紀錄相吻合。是系爭親屬本年度既非由原
    告單獨扶養，被告原查剔除系爭親屬免稅額111,000元，並
    無不合。(2)至原告訴稱被告以其父已由其胞弟先行申報扶養
    ，乃予以剔除其父免稅額111,000元並無理由乙節，依財政
    部64年10月7日台財稅第37217號函釋規定，兄弟2人以上在
    同一年度內輪流扶養其直系尊親屬者，應協議推定其中1人
    申報扶養。承上所述，原告姊弟等3人本年度均有扶養其父
    之事實，僅程度及時間長短之差異，基於免稅額無法重複列
    報減除，本件既無法協議由何人申報扶養，即由被告依職權
    逕行認定，原告所訴洵不足採等語置辯，並求為判決駁回原
    告之訴。
五、按「按前3條規定計得之個人綜合所得總額，減除下列免稅
    額及扣除額後之餘額，為個人之綜合所得淨額：一免稅額：
    納稅義務人按規定減除其本人、配偶及合於下列規定扶養親
    屬之免稅額．．．(一)納稅義務人及其配偶之直系尊親屬，年
    滿60歲，或無謀生能力，受納稅義務人扶養者。其年滿70歲
    受納稅義務人扶養者，免稅額增加百分之50。」為所得稅法
    第17條第1項第1款第1目所明定。又民法第1115條規定：「
    （第1項）負扶養義務者有數人時，應依下列順序定其履行
    義務之人一直系血親卑親屬．．．。（第2項）同係直系尊
    親屬，或直系卑親屬者，以親等近者為先。（第3項）負扶
    養義務者有數人，而其親等同一時，應各依其經濟能力，分
    擔義務。」是以有受扶養權利之直系尊親屬於同一年度可能
    由多數扶養義務人分擔扶養義務，然依我國現行稅制，扶養
    義務者如有多人時，僅能由其中1人申報扶養免稅額，至此
    份免稅額應如何申報，因所得稅法並未參照民法第1115條第
    3項設有按扶養比例分攤減除之規定，故僅得由其中1人申報
    後依私人間之協議分享所獲減除稅負之利益。又如同一扶養
    親屬免稅額而由不同納稅義務人同時（重複）申報時，稅捐
    稽徵機關即使未通知各申報人自行協議或經協議無成，而逕
    為任擇其中1人予以核認並剔除其餘之人之處分時，就被剔
    除之納稅義務人言之，其因此所受增加稅負之不利益，尚非
    不得請求獲核認之人按比例分擔或補償，此項處分對之應無
    損害其權利或利益可言。
六、本件原告94年度綜合所得稅結算申報，原列報本人、配偶及
    父親洪福在等3人之免稅額計259,000元，經被告初查以其父
    洪福在已由原告胞弟洪永成申報扶養，乃予以剔除免稅額11
    1,000元等情，此有原告94年度綜合所得稅結算申報書、被
    告核定通知書附原處分卷可稽，足堪認定。原告雖執前詞以
    為爭議，惟納稅義務人申報扶養本人之直系尊親屬，應以實
    際扶養事實為據，不以受扶養親屬與納稅義務人同居為要件
    ，所得稅法施行細則第21條之1規定甚明。經查，本件受扶
    養權利人洪福在（12年4月22日生），94年度實際上係與原
    告胞姊陳洪貴米居住於台北縣中和市，並由外籍看護照顧，
    費用由洪福在自己積蓄支付，期間原告胞弟洪永成常往探視
    ，原告偶爾接回高雄住一兩天再返回台北，洪福在若生病，
    均由洪永成開車載往醫院看病，94年底洪福在住進慈濟醫院
    台北分院加護病房，因原告配偶係護士退休，醫療知識較豐
    富，故於94年12月8日轉至高雄市立民生醫院之事實，有被
    告訪查陳洪貴米及洪永成配偶蔡素圓之電話摘要紀錄表附原
    卷可稽，原告對該電話摘要紀錄表所載內容亦表不爭執。是
    被告核認原告姊弟3人於94年度均有扶養其父洪福在之事實
    ，尚非無據。原告固提出其胞弟洪永成寄送之存證信函，主
    張洪永成未盡扶養之責云云，然該存證信函乃洪永成與原告
    之女洪瑩書為照顧洪福在責任起爭執，進而發生傷害刑事事
    件，洪永成始以該存證信函表達為避免繼續在醫院發生衝突
    ，決定自94年11月15日起退出，由原告全家負責照顧洪福在
    ，該存證信函雖能證明原告胞弟洪永成自94年11月15日起，
    有不再扶養其父洪福在之意思，但仍無法認定其於系爭年度
    全未盡扶養義務。至原告提示之支付洪福在醫療費用收據僅
    能證明其系爭年度有扶養事實，且此亦為被告所不爭，但仍
    無法否定當年度其胞姊、胞弟亦有實際扶養洪福在之事實。
    又上開所得稅法並未就納稅義務人等同時申報同一受扶養親
    屬時如何認列加以規定，而系爭受扶養權利人既經被告查明
    94年度受扶養情形為原告姊弟3人均有扶養，並非由原告單
    獨扶養，則被告初查以其父洪福在已先由其胞弟洪永成於同
    年度列報扶養親屬免稅額（此有洪永成申報書、核定書在卷
    為證，原告對此事實亦無爭執），自不能再由原告重複申報
    為扶養親屬，乃據以剔除原告此部分免稅額之申報，揆諸上
    開說明，即無違誤。
七、綜上所述，原告之主張均無可採，則被告原處分否准原告列
    報其父親洪福在免稅額計111,000元，並無違誤，訴願決定
    遞予維持，亦無不合。原告提起本件訴訟，求為撤銷訴願決
    定及原處分，為無理由，應予駁回。又本件屬簡易事件，故
    不經言詞辯論為之。再，本件事證已臻明確，兩造其餘攻擊
    防禦方法核與判決結果不生影響，爰不逐一論述，附此敘明
    。
八、據上論結，本件原告之訴為無理由，依行政訴訟法第236條
    、第233條第1項、第195條第1項後段、第98條第1項前段，
    判決如主文。
中    華    民    國    97    年     3    月    7     日
              高雄高等行政法院第二庭
                              法  官  江  幸  垠
以上正本係照原本作成。
如不服本判決，應於送達後20日內，向本院提出上訴狀並表明上
訴理由，如於本判決宣示後送達前提起上訴者，應於判決送達後
20日內補提上訴理由書（須按他造當事人人數附繕本）。
中    華    民    國    97    年     3    月    7     日
                              書記官  蔡  玫  芳
附註：
行政訴訟法第235條（第1項、第2項）：
對於適用簡易程序之裁判提起上訴或抗告，須經最高行政法院之
許可。
前項許可，以訴訟事件所涉及之法律見解具有原則性者為限。


司法院資訊處製作；財團法人民間司法改革基金會備份。
